【裁判字號】    95,訴,3366
【裁判日期】    950814
【裁判案由】    給付報酬
【裁判全文】
臺灣臺北地方法院民事判決              95年度訴字第3366號
原      告  台北夢享家不動產投資顧問股份有限公司
法定代理人  甲○○
訴訟代理人  丙○○
被      告  丁○○
訴訟代理人  吳玲華律師
            林士祺律師
上列當事人間請求給付報酬事件，本院於民國95年7月24日言詞
辯論終結，判決如下：
    主      文
被告應給付原告新台幣伍拾萬陸仟元及自民國95年2月14日起
至清償日止，按年息5%計算之利息。
原告其餘之訴駁回。
訴訟費用由被告負擔1/2，餘由原告負擔。
本判決第1項於原告以新台幣貳拾柒萬元供擔保後，得假執行；
但被告如以新台幣伍拾萬陸仟元，預供擔保後，得免為假執行
。
原告其餘假執行聲請駁回。
    事實及理由
一、原告主張：被告於民國94年4月18日將其所有坐落台北市○
    ○○路○段161巷38之3號1樓之房地 (下稱系爭房地)委託伊
    代為銷售，存續期間自94年4月20日至同年7月20日止，委託
    銷售總價額為新台幣（下同）26,800,000元。詎惟被告竟於
    同年6月22日將系爭房地出售予訴外人劉明佳，違反兩造簽
    訂專任委託銷售契約（下稱系爭契約）第4條第5項第2款約
    定，自應給付伊上列委託銷售總價額4%即1,072,000元作為
    給付服務報酬。爰依系爭契約之法律關係，提起本訴等情。
    並於本院聲明：(一)被告應給付原告1,072,000元，及加計自
    支付命令送達翌日起算之法定遲延利息。(二)願供擔保請准宣
    告假執行。
二、被告則以：伊業已向原告營業員乙○○為終止系爭契約之意
    思表示，伊嗣後出售系爭房地，並無違反系爭條款之情事；
    又原告未予伊契約審閱期間，係違反消費者保護法第11條之
    1規定；且系爭契約係屬定型化契約，對伊顯失公平，依民
    法第247條之1規定，應屬無效；況原告請求給付系爭服務費
    用，應屬於違約金之性質，而該費用亦屬過高，法院自應予
    以酌減等語，資為抗辯。並於本院聲明：(一)原告之訴及假執
    行聲請均駁回。(二)如受不利之判決，預供擔保請准宣告免為
    假執行。
三、查，被告於94年4月18日將其所有系爭房地委託原告代為銷
    售，存續期間自94年4月20日至同年7月20日止，委託銷售總
    價額為26,800,000元。且，被告於同年6月22日將系爭房地
    出售予訴外人劉明佳等情，有卷附專任委託銷售契約書、建
    物謄本可憑（見本院卷第12至14頁），並為兩造所不爭執，
    堪信為真。
四、本件應審究者為(一)被告是否違反系爭契約第4條第5項第2款
    規定？(二)若有，則被告應給付原告之服務報酬金額為若干？
(一)、被告是否違反系爭契約第4條第5項第2款規定？
    1.觀諸系爭契約第5條第5項第2款約定：「第4條甲方（指被
      告）之義務專任委託之遵守：．．．五甲方如有下列情形
      之一者，視為乙方（指原告）已完成居間仲介之義務，甲
      方必須全額一次給付服務報酬予乙方。．．．．(二)在委託
      銷售期間內，甲方自行出售或由第三者居間仲介成交者，
      給付乙方委託總價之4％。．．．」（見本院卷第12頁）
      ，可知若被告（即委託者）於委託銷售期間內，將系爭房
      地自行出售或由第三者居者仲介成交時，即應給付原告委
      託總價4％作為服務報酬。
    2.查，被告委託原告銷售系爭房地期間為94年4月20日至94
      年7月20日（見本院卷第13頁之系爭契約第7條約定），而
      被告於94年6月22日將系爭房地出售予劉明佳，並於同年7
      月15日完成所有權移轉登記等情，有卷附建物登記謄本可
      稽（見本院卷第14頁），足見被告確實於委託原告銷售期
      間內將系爭房地出售他人，顯已構成系爭契約第4條第5項
      第2款約定事由至明。
     3.被告抗辯：伊業已與原告終止系爭契約，自得將系爭房
       地出售予他人云云。惟查，被告雖委由其女兒廖慧伶，
       向原告業務代表乙○○為停止出售系爭房地之意思表示
       乙事，固經證人廖慧伶、乙○○到庭證述屬實（見本院
       卷第65至66頁），然停止出售系爭房地之意思表示，與
       終止系爭契約之意思表示，二者在法律上之評價效果迥
       異。準此，被告固委由其女廖慧伶向被告為停止出售系
       爭房地意思表示，但因兩造間尚無終止系爭契約之意思
       表示（此觀證人乙○○證述曾告知廖慧伶，因終止系爭
       契約涉及被告需賠償委託總價額2％服務費用，是先行將
       系爭房地出售廣告下檔乙事自明〈見本院卷第65頁反面
       〉），是系爭契約仍屬有效甚明。是被告抗辯：伊業已
       與原告終止系爭契約云云，委無可採。
(二)、則被告應給付原告之服務報酬金額為若干？
    1.按當事人得約定債務人於債務不履行時，應支付違約金；
      違約金，除當事人另有訂定外，視為因不履行而生損害之
      賠償總額。民法第250條第1項、第2項前段定有明文。
    2.查，系爭契約第4條第5項第2款約定，在委託銷售期間內
      ，若被告自行將系爭房地出售或由第三者居間仲介而成交
      時，即被告有違反系爭契約條項之情形時，視為原告完成
      居間仲介之義務，被告應給付原告系爭房地委託總價之4
      ％作為服務報酬乙節以觀，可見系爭給付服務報酬之約定
      ，應屬懲罰性違約金之性質已明。
    3.雖被告抗辯：原告並未給予伊契約審閱期間，該契約條項
      應屬無效云云。惟查，被告於簽訂契約前，其業已就系爭
      契約行使審閱權利乙情，此觀被告於系爭契約首段「業已
      行使契約審閱權」欄簽名自明。是被告抗辯原告並未給予
      系爭契約之審閱期間云云，要無可取。
    4.被告再抗辯：系爭契約屬於定型化契約條款，而該條項約
      定對伊顯失公平，應屬無效云云。然，依照當事人一方預
      定用於同類契約之條款而訂定之契約，為加重他方當事人
      責任之約定，按其情形顯失公平者，該部分約定無效，固
      為民法247條之1第2款所明定。惟88年4月21日民法債編增
      訂該條規定之立法理由，乃鑑於我國國情及工商發展之現
      況，經濟上強者所預定之契約條款，他方每無磋商變更之
      餘地，為使社會大眾普遍知法、守法，防止契約自由之濫
      用及維護交易之公平，而列舉4款有關他方當事人利害之
      約定，而為原則上之規定，明定「附合契約」之意義，及
      各款約定按其情形顯失公平時，其約定為無效。是該條第
      2款所謂「加重他方當事人之責任」，應係指一方預定之
      契約條款，為他方所不及知或無磋商變更之餘地而言，而
      所稱「按其情形顯失公平者」，則係指依契約本質所生之
      主要權利義務，或按法律規定加以綜合判斷有顯失公平之
      情形而言（最高法院91年度台上字第2336號判決意旨參照
      ）。承前所述，系爭契約第4條第5項第2款約定既屬於懲
      罰性違約金之性質，且被告亦有合理之契約審閱期間，自
      難謂對被告有何顯失公平之情形可言。是被告抗辯：系爭
      契約違反民法第247條之1規定，應屬無效云云，亦無可取
      。
    5.再按約定之違約金過高者，法院得減至相當之數額，民法
      第252條定有明文。至於是否相當，即須依一般客觀事實
      ，社會經濟狀況及當事人所受損害情形，以為斟酌之標準
      （最高法院79年台上字第1915號判例意旨參照）。本院審
      酌被告原曾於92年間委託原告出售系爭房地（見本院卷第
      68至69頁之委託銷售契約書），原告並無法完成系爭委託
      事務，迄至94年間再與被告簽訂系爭契約，委託期間為3
      個月，而被告係於系爭契約屆至前1個月，始將系爭房地
      出售他人；且觀諸系爭契約第4條第5項第4款約定，縱被
      告單方終止系爭契約，依約僅需給付原告委託總價額之2
      ％作為服務報酬，則被告於委託期間內將系爭房地出售他
      人，與被告片面終止系爭契約，此二種情形原告所受損害
      ，至多僅為委託總價額之2％而已；再參酌原告提供房屋
      仲介服務，以廣告費用未主要支出，但原告因被告告知其
      停止出售系爭房地後，原告即將系爭房地廣告下檔（見本
      院卷第65頁反面）等情形，認本件服務報酬以被告委託總
      價額2％即536,000元（計算式：26,800,000×2％＝53600
      0）為當。
五、從而，原告依系爭契約第4條第5項第2款約定，訴請被告給
    付系爭服務報酬以536,000元，及加計自支付命令繕本送達
    翌日即95年2月14日起算之法定遲延利息，為有理由，應予
    准許。至原告逾此所為請求，即非有據，應予駁回。
六、兩造陳明願供擔保，聲請宣告假執行或免為假執行，經核原
    告勝訴部分，合於法律規定，爰分別酌定相當之擔保金額宣
    告之；原告其餘假執行之聲請，因訴之駁回而失所依據，不
    予准許。
七、本件事證已臻明確，兩造其餘攻擊或防禦方法，經本院審酌
    後，認均與本件之結論無涉，茲不再一一論述，併予敘明。
八、據上論結，本件原告之訴為一部有理由、一部無理由，依民
    事訴訟法第79條、第390條第2項、第392條第2項，判決如主
    文。
中    華    民    國    95    年    8     月    14    日
                  民事第一庭    法  官  楊絮雲
以上正本係照原本作成
如對本判決上訴，須於判決送達後20日內向本院提出上訴狀
中    華    民    國    95    年    8     月    14    日
                                書記官  高秋芬


司法院資訊處製作；財團法人民間司法改革基金會備份。
